---
title: "A2 - Efterfrågan på charterresor"
author: "Christoffer Macias"
date: "`r Sys.Date()`"
output:
  pdf_document: default
  html_document:
    df_print: paged
---

```{r setup, include=FALSE}
knitr::opts_chunk$set(echo = TRUE, warning = FALSE, message = FALSE)
# install.packages("car")  # kör en gång om du saknar paketet
library(car)
```

## Inledning

Syftet med denna analys är att undersöka vilka variabler som förklarar
efterfrågan på charterresor, och om det finns ett (eventuellt omvänt)
samband mellan konjunktur och resande.

## 1. Läs in data

```{r load-data}
d <- read.csv("A2_charter.csv")
d$x2 <- factor(d$x2)   # säsong (kvartal 2/3) ska behandlas som kategorisk

str(d)
summary(d)
```

## 2. Deskriptiv analys

```{r plot-y}
plot(d$y, type = "b", main = "Antal resenärer över tid", ylab = "y", xlab = "Observation")
```

```{r cor-overview}
print(sort(cor(d[sapply(d, is.numeric)])[, "y"], decreasing = TRUE))
```

Innan vi väljer variabler behöver vi kolla multikollinearitet *inom*
varje variabelgrupp (samma bakomliggande mått, olika tidsförskjutning):

```{r cor-groups}
cat("Trend-lika variabler (x1, x7, x8, x19):\n")
print(round(cor(d[, c("x1", "x7", "x8", "x19")]), 3))

cat("\nKonjunktur x3-x6:\n")
print(round(cor(d[, c("x3", "x4", "x5", "x6")]), 3))

cat("\nSoltimmar x9-x13:\n")
print(round(cor(d[, c("x9", "x10", "x11", "x12", "x13")]), 3))

cat("\nTemperatur x14-x18:\n")
print(round(cor(d[, c("x14", "x15", "x16", "x17", "x18")]), 3))
```

**Kommentar:** Variablerna inom respektive grupp är starkt korrelerade
med varandra, så vi kan inte inkludera alla 19 X samtidigt (bara 26
observationer totalt). Vi väljer en representant per grupp till en
kandidatmodell.

## 3. Kandidatmodell

```{r cand-model}
cand <- lm(y ~ x1 + x2 + x3 + x7 + x8 + x9 + x14 + x19, data = d)
summary(cand)
vif(cand)   # kolla att inget skenar (>10 = problem)
```

$$
\text{VIF}=\frac{1}{1-R^2} #VIF = 52 för x2 betyder alltså att R² i den där hjälpregressionen är cirka 0.98 — nästan all variation i x2 (säsong) kan redan förklaras av de andra variablerna i modellen, framför allt x14 (temperatur). Det är egentligen inte konstigt: säsong och temperatur är nästan samma information i det här datasetet (kv2 är kallare, kv3 är varmare — de mäter i praktiken samma sak från två håll). Därför får x14 också en skyhög VIF (46.6) — de "förklarar varandra" ömsesidigt.
$$


## 4. Stegvis variabelurval

```{r stepwise}
step_model <- step(cand, direction = "both", trace = 1)
summary(step_model)
vif(step_model)
```

**Kommentar:** `step()` kan välja bort konjunkturvariabeln eftersom
den är korrelerad med trenden (x1). Det betyder inte automatiskt att
konjunktureffekten saknas — se avsnitt 5.

## 5. Testa konjunktureffekten specifikt (partiell korrelation)

Vi rensar bort trend/säsong/interrail/sol ur både y och x3–x6, och
undersöker om sambandet finns kvar i det som blir över.

```{r partial-corr}
base <- lm(y ~ x1 + x2 + x8 + x9, data = d)
resid_y <- resid(base)

for (v in c("x3", "x4", "x5", "x6")) {
  base_x  <- lm(d[[v]] ~ x1 + x2 + x8 + x9, data = d)
  resid_x <- resid(base_x)
  ct <- cor.test(resid_y, resid_x)
  cat(sprintf("%s: partiell r = %.3f, p = %.3f\n", v, ct$estimate, ct$p.value))
}
```

```{r konj-model}
# Byt x5 mot x3/x4/x6 för robusthetscheck
m_konj <- lm(y ~ x1 + x2 + x8 + x9 + x5, data = d)
summary(m_konj)
vif(m_konj)
```

## 6. Diagnostik på vald slutmodell

```{r final-model}
final_model <- m_konj   # byt ut mot den modell du landar i
```

```{r diag-plots, fig.height=7, fig.width=7}
par(mfrow = c(2, 2))
plot(final_model)
par(mfrow = c(1, 1))
```

```{r diag-tests}
durbinWatsonTest(final_model)     # autokorrelation (bör ha p > 0.05)
shapiro.test(resid(final_model))  # normalitet på residualer (bör ha p > 0.05)
```

```{r influence}
influencePlot(final_model)
```



## 7. Prediktion för 1978 (kvartal 2 och 3)

Datasetet innehåller inga X-värden för 1978 — vi måste själva
anta/konstruera rimliga värden för de variabler som ingår i vår
slutmodell. Exemplet nedan bygger på historiska snitt; anpassa efter
din egen slutmodell och vilka antaganden du vill göra.

```{r prediction}
nytt_data <- data.frame(
  x1 = c(14, 14),                 # år 14 = 1978
  x2 = factor(c(2, 3), levels = levels(d$x2)),
  x8 = c(1, 1),                   # interrail finns kvar
  x9 = c(mean(d$x9[d$x2 == 2]), mean(d$x9[d$x2 == 3])),
  x5 = c(mean(tail(d$x3, 4)), mean(tail(d$x3, 4)))
)

pred <- predict(final_model, newdata = nytt_data, interval = "prediction")
print(pred)
```

**Kommentar:** Notera i rapporten vilka antaganden som gjorts om
framtida X-värden, och att prediktionsintervallet blir brett eftersom
modellen bygger på bara 26 observationer och extrapolerar i tiden.

## Slutsatser

- Vilka variabler förklarar efterfrågan?
- Kan ett konjunkturberoende påvisas — och är det i så fall positivt
  eller negativt?
- Hur säker är prognosen för 1978?

*(Fyll i dina egna slutsatser här baserat på resultaten ovan.)*
